---
title: "Quizz Analyse Univariée"
author: "PC"
date: "21 juillet 2020"
output: 
  unilur::tutorial_html_solution:
    toc: true
    toc_float: false
    toc_depth: 3
    suffix: ""
    theme: lumen
    highlight: kate
    number_sections: yes
    number_subsections: yes
---
```{r knitr_init, echo=FALSE, cache=FALSE, include=FALSE}
library(stringr)
library(knitr)
## Global options
options(max.print="90")
opts_chunk$set(echo=TRUE,
	             cache=FALSE, #TRUE
               prompt=FALSE,
               tidy=FALSE,
               comment=NA,
               message=FALSE,
               warning=FALSE)
opts_knit$set(width=90)
options(width = 90)

# no margins
knit_hooks$set(nm = function(before, options, envir){
  if (before){
    par(mar=c(0,0,0,0))
  }
})

# title margins
knit_hooks$set(sm = function(before, options, envir){
  if (before){
    par(mar=c(0,0,1.2,0))
  }
})

# boxes custom
#remotes::install_github("koncina/unilur")
knitr::opts_template$set(alert = list(box.title = "Watch out!",
                                      box.body = list(fill = "#ffe0d9", colour = "black"),
                                      box.header = list(fill = "#FFAD99", colour = "black"),
                                      box.collapse = NULL,
                                      box.icon = "fa-exclamation-triangle"))
knitr::opts_template$set(solution = list(box.title = "Solution",
                                         box.body = list(fill = "#e6f6e7", colour = "black"),
                                         box.header = list(fill = "#ace1af", colour = "black"),
                                         box.icon = "fa-check-square",
                                         box.collapse = TRUE))
knitr::opts_template$set(information = list(box.title = "Information",
                                            box.body = list(fill = "#bbe8f4", colour = "black"),
                                            box.header = list(fill = "#64c9e6", colour = "black"),
                                            box.icon = "fa-info-circle",
                                            box.collapse = NULL))
knitr::opts_template$set(clues = list(box.title = "Clues",
                                      box.body = list(fill = "#fff9dc", colour = "black"),
                                      box.header = list(fill = "#ffec8b", colour = "black"),
                                      box.icon = "fa-search",
                                      box.collapse = TRUE))
```

```{r setup, include=FALSE}
knitr::opts_chunk$set(echo = TRUE)
library(dplyr)
library(ggplot2)
```


# Contexte  

Nous explorons les variables quantitatives du jeu de données des arbres de la mairie de Paris [disponible ici](https://opendata.paris.fr/explore/dataset/les-arbres/information/?disjunctive.typeemplacement&disjunctive.arrondissement&disjunctive.libellefrancais&disjunctive.genre&disjunctive.espece&disjunctive.varieteoucultivar&disjunctive.stadedeveloppement&disjunctive.remarquable). 
Ces données sont régulièrement mises à jour et peuvent varier si vous  exécuter le code à une date différente de celle de ce document. 


```{r load, cache=TRUE, echo= TRUE}
library(sf)  #pour gérer les objets spatiaux 
library(dplyr)  # pour la manipulation de données 
arbres <- read_sf("../../AnalyseUnivariee/les-arbres.geojson")   # path à modifier 
plot(arbres$geometry, cex= 0.01, pch=20) #affiche le semis de points
```


Pour chacun des points ci-dessu, on dispose des variables suivantes  :

```{r load2, cache=TRUE, echo= TRUE}
names(arbres) 
```


## Question 0

Voici un extrait des données : 

```{r load3, cache=TRUE, echo= FALSE}
head(arbres %>% as.data.frame() %>% na.omit()) 
```

Au vu de cet extrait, et en mettant de côté les deux dernières variables ` geo_point_2d` et `geometry`,  combien y a t'il de variables quantitatives dans ce jeu de données ? 

1. quatre variables
2. trois variables 
3. deux variables

```{block, solution = TRUE}
Il y a deux variables quantitatives : `circonferneceencm` et `hauteurenm`.

les variables `idbase` et `remarquable` sont des variables qualitatives, bien qu'apparemment modélisées par un nombre : ce sont respectivement un identifiant et un statut. 
```



----

# Analyse de la hauteur des arbres

## Mesures : Étendue , moyenne et quartiles 

### Question 1

Etant donné ces mesures : 

```{r estim, cache=TRUE, echo= TRUE}
summary(arbres$hauteurenm)
```


Comment qualifier cette distribution ? 


1. La distribution est symétrique 
2. La distribution est déformée à gauche 
3. La distribution est déformée à droite 


```{block, solution = TRUE}
La distribution n'est clairement pas symétrique : 
 
 - la moyenne et la médiane sont bien différentes
 - l'écart entre le troisième quartile et le maximum est très important, comparé à celui entre le minimum et le premier quartile.


La moyenne est supérieure au troisème quartile et supérieure à la médiane : la distribution est déformée à droite , il y a sur-représentation des valeurs élevées (i.e. supérieure à la médiane). 

```


### Question 2

La moyenne de cette variable est de 13.2 m. Sachant que l'écart type est de 6.58 , la moyenne est-elle un bon indicateur de la hauteur des arbres de Paris ? (à titre de comparaison un bâtiment de trois étages fait environ 13m de haut.)

```{block, solution = TRUE}
Il est difficile d'inteprêter la moyenne et l'écart type tant que nous ne connaissons pas la forme de la distribution : la moyenne n'est un bon indicateur que lorsque la distribution est proche d'une distribution gaussienne ce qui ne semble pas être le cas pour le moment. Il faut donc suspendre son jugement
```


## Histogramme


### Question 3

On trace l'histogramme de la variable "hauteur":

```{r distrib1, cache=TRUE }
histo1 <-   ggplot(arbres)+
  geom_histogram(aes(x=hauteurenm), bins = 60)+xlab("hauteur") + ylab("effectif")
histo1
```


Que peut on dire de la hauteur des arbres à partir de cet histogramme ? 

1. Tous les arbres sont très petits. 
2. Tous les arbres sont très petits sauf quelques uns qui mesurent entre 0 et 750km de haut.
3. Tel quel, on ne peut rien dire d'intéressant sur cette distribution



```{block, solution = TRUE}
Etant donné l'échelle du graphique pour l'axe des abscisses, on ne peut rien dire d'intéressant sur cette distribution; toutes les valeurs sont dans la même colonne. Au moins une valeur manifestement aberrantes est supérieure à 750 000 mètres, ce qui explique que l'étendue du graphique en abscisse  soit si grande.


Dans ce cas il faut filtrer les valeurs aberrantes pour "voir quelque chose"
```




## Filtrage des valeurs aberrantes


Certaines valeurs sont aberrantes, nous les trouvons avec la fonction `top_n` : 

```{r filter1, cache=TRUE }
top_n(arbres, 5 , hauteurenm)   # les 5 arbres les plus hauts
```




Nous allons filtrer les arbres pour ne conserver que les arbres dont la hauteur est inférieur ou égale à 60m (une taille déjà gigantesque pour un arbre) et supérieure ou égale  à 1m (avec la fonction `filter` du package `dplyr`)

```{r filter2, cache=TRUE }
arbres_filtered <-  filter(arbres, hauteurenm <= 60 & hauteurenm >=1  )    #filtrage
```

### Question 4

On re-calcule les mesures de quartiles et de moyenne : 
```{r filter3, cache=TRUE }
summary(arbres_filtered$hauteurenm)   
```

Que peut-on dire de cette distribution ? 

1. la distribution est très asymétrique et très déformée à droite (longue traine)
2. la distribution est très asymétrique et très déformée à gauche (longue traine)
3. la distribution est presque symétrique, très peu déformée 

```{block, solution = TRUE}
Médiane et moyenne sont presque confondues ce qui indique que la distribution est **presque symétrique** , ou du moins assez peu déformée.

La distribution est "piquée" : le pic est étroit.

Elle est néanmoins légèrement déformée sur la droite comme le montre l'écart entre le troisième quartile et le maximum, bien plus important que l'écart entre : quelques arbres très hauts "tirent" la distribution vers la droite, mais ils sont peu nombreux. Cf. l'histogramme sur données filtrées ci-dessous.
```

### Question 5

```{r filter4, cache=TRUE }
histo2 <-   ggplot(arbres_filtered)+
  geom_histogram(aes(x=hauteurenm), bins = 30, color="#cccccc", fill="#34b7eb")+
  xlab("hauteur")+
  ylab("effectif")+
  ggtitle("Histogramme des hauteurs des arbres mesurant entre 1 et 100m")+
  theme_light()
histo2   #affichage 
```

Au vu de l'histogramme, la moyenne (désormais de 10m environ)  est-elle un bon indicateur de la hauteur des arbres pour ce jeu de données filtrée ? 


```{block, solution = TRUE}

La moyenne se situe "au milieu du pic" de la distribution, la distribution n'est pas bi-modale : la moyenne est un indicateur acceptable pour cette distribution
```


## Le mode 

Dans les données, la hauteur est donnée en mètres avec des valeurs entières, on peut donc directement calculer le mode.

On va utiliser : 

- la fonction `table` qui va compter le nombre d'arbres de même hauteur , pour chaque hauteur représentée dans les données
- la fonction `which` qui trouve dans une collection , l'index de l'élément qui correspond à un prédicat.

```{r mode2, cache=TRUE }
comptage <-  table(arbres_filtered$hauteurenm)   # table de comptage
names(comptage) <-  paste0(names(comptage),"m")  # renomme les colonnes de la table de comptage
hauteur_mode <-  max(comptage)                    # determination du maximum
idxmax <-  which(comptage==hauteur_mode)          # détermination de l'index de la valeur maximum  
names(comptage)[idxmax]                          # valeur du mode
```


## Cartographie simple des hauteurs

```{r carto1, cache=TRUE }
plot(arbres_filtered["hauteurenm"], pch=20, cex=0.01)
```


### Question 6

Étant donné  les informations receuillies sur la distribution, pourquoi pouvait-on s'attendre à cette carte toute bleue ? 

```{block, solution = TRUE}

on pouvait s'attendre à ce que la variété de couleurs visibles soit faible:  

Si on observe l'histogramme, on voit que l'essentiel de l'effectif est concentré entre 5 et 15m , autour de la moyenne avec très peu de valeurs extrêmes (supérieures à 25-30m).

Donc la cartographie du semis de points sera globalement d'une seule couleur, bien entendu uniquement si l'échelle de couleur est définie pour l'intervalle [1m;60m]

```

# Analyse de la circonférence des arbres 

On s'intéresse maintenant à l'autre variable quantitative : la circonférence des arbres. 

## Mesures : Étendue , moyenne et quartiles 


```{r estimCirco, cache=TRUE, echo= TRUE}
summary(arbres$circonferenceencm)
```

### Question 7

Comment qualifier cette distribution ? 


1. La distribution est symétrique 
2. La distribution est déformée à gauche 
3. La distribution est déformée à droite 


```{block, solution = TRUE}

La réponse est identique à celle pour la hauteur des arbres : la distribution est déformée à droite.
La valeur maximum est clairement aberrante.

```



## Histogramme




On trace l'histogramme de la variable "circonférence":

```{r distribCirco1, cache=TRUE }
histo1 <-   ggplot(arbres)+
  geom_histogram(aes(x=circonferenceencm), bins = 60)+xlab("circonférence") + ylab("effectif")
histo1
```


Le même problème que pour la hauteur se pose : des valeurs aberrantes doivent être filtrées




Nous allons filtrer les arbres pour ne conserver que les arbres dont la circonférence est inférieur ou égale à 15m  soit 1500cm.

```{r filterCirco2, cache=TRUE }
arbres_filtered <-  filter(arbres, circonferenceencm <= 1500 & circonferenceencm > 0)    #filtrage
```

### Question 4

On re-calcule les mesures de quartiles et de moyenne : 
```{r filterCirco3, cache=TRUE }
summary(arbres_filtered$circonferenceencm)   
```

Que peut-on dire de cette distribution ? 

1. la distribution est très asymétrique et très déformée à droite (longue traine)
2. la distribution est très asymétrique et très déformée à gauche (longue traine)
3. la distribution est presque symétrique, très peu déformée 

```{block, solution = TRUE}
La distribution est déformée à droite : la moyenne est supérieure à la médiane , et l'écart entre le dernier quartile et le maximum est plus important.
```

### Question 5

```{r filterCirco4, cache=TRUE }
histo2 <-   ggplot(arbres_filtered)+
  geom_histogram(aes(x=circonferenceencm), bins = 50, color="#cccccc", fill="#34b7eb")+
  xlab("circonférence")+
  ylab("effectif")+
  ggtitle("Histogramme des circonférences des arbres")+
  theme_light()
histo2   #affichage 
```


## Le mode 

De la même façon que pour la hauteur, on détermine le mode de la circonférence. Cette fois nous allons faire des classes de circonféren,ces tous les 5cms

```{r modeCirco2, cache=TRUE }

comptage <-  table(arbres_filtered$circonferenceencm)   # table de comptage
names(comptage) <-  paste0(names(comptage)," cm")  # renomme les colonnes de la table de comptage
circo_mode <-  max(comptage)                    # determination du maximum
idxmax <-  which(comptage==circo_mode)          # détermination de l'index de la valeur maximum  
names(comptage)[idxmax]                          # valeur du mode
```


## Cartographie simple des hauteurs

```{r cartoCirco1, cache=TRUE }
plot(arbres_filtered["circonferenceencm"], pch=20, cex=0.01)
```


### Question 6

Étant donné  les informations receuillies sur la distribution, pourquoi pouvait-on s'attendre à cette carte toute bleue ? 

```{block, solution = TRUE}

on pouvait s'attendre à ce que la variété de couleurs visibles soit faible:  

Si on observe l'histogramme, on voit que l'essentiel de l'effectif est concentré sur une faible amplitude de circonférence, correspondant à une gamme de couleur uniforme , tandis que quelques individus rares (à circonférence élevée) sont colorés différement , mais invisibles du fait de leur faible représentation dans la population.

Donc la cartographie du semis de points sera globalement d'une seule couleur, bien entendu  si l'échelle de couleur est définie pour l'intervalle [1cm;1500cm]
``` 





